臺灣宜蘭地方法院民事判決　　　　　　　94年度簡上字第33號
上　訴　人　乙○○
訴訟代理人　張致祥律師
被上訴人　　行政院農業委員會林務局羅東林區管理處
法定代理人　甲○○
訴訟代理人　林世超律師
上列當事人間請求拆屋還地事件，上訴人對於民國94年8月11日
本院羅東簡易庭94年度羅簡字第52號第一審判決提起上訴，本院
於94年12月19日言詞辯論終結，判決如下：
    主      文
上訴駁回。
第二審訴訟費用由上訴人負擔。
    事實及理由
一、上訴人主張：
（一）上訴人自日據時代起即世居於宜蘭縣大同鄉○○段81地號
      土地上（以下簡稱「系爭土地」），惟於臺灣光復後未依
      法辦理登記，致系爭土地登記為國有，嗣由被上訴人管理
      ，被上訴人乃於民國78年12月20日與上訴人簽訂國有林地
      出租建築用地契約（以下簡稱「租賃契約」），承租系爭
      土地建築房屋，嗣於79年、83年及87年分別續租，租期至
      90年12月31日。上訴人於90年10月29日曾申請續租，現仍
      使用系爭土地，被上訴人並於93年8月20日羅政字第09311
      06300號函中自承兩造為不定期租賃契約，故兩造現在就
      系爭土地仍具有不定期租賃契約關係。
（二）被上訴人以上訴人違反租賃契約第6條第5款及第9條之約
      定，未經被上訴人核准，即擅自修建如附圖所示A、B、C
      、D之建物，因而終止租賃契約。然依最高法院51年度台
      上字第2987號及74年台上字第2562號判例之見解，在他人
      土地上有房屋為目的而租用基地者，無論係租地後自建房
      屋，或承受前手之房屋始租用該基地，均應解為租地建屋
      契約，本件上訴人於租地前後於系爭土地上均興築建物，
      顯然為租地建屋之情形，如無土地法第103條各款所列事
      項，被上訴人不得收回系爭土地。且上訴人於90年10月29
      日即申請續租，被上訴人遲至93年仍未給予回覆，顯見被
      上訴人刻意阻止條件成就，依民法第101條之規定，應認
      為條件已成就，即被上訴人已同意上訴人修建房屋。又兩
      造於90年12月11日曾會同至現場履勘，被上訴人於當日會
      勘時表示：「本件承租地擬改建地上物案，基於該位置為
      遊樂區門面（土場收費站前）之考量，建議不設置地上物
      為宜，以免有礙觀瞻」，且會勘紀錄之結論為：「請申請
      人向建管主管機關（大同鄉公所）申請取得核准建築執照
      送羅東林區管理處辦理」。然依建築法第3條及行政法院
      55年判字第33號判例見解，上訴人需由被上訴人出具土地
      使用同意書始能取得建築執照，而被上訴人斷不可能給予
      上訴人同意書，故此係附加不能之條件，依學者見解，附
      加不能成就之條件，該條件視為無效，益證被上訴人已同
      意上訴人修建房屋。又依最高法院41年台上字第95號判例
      見解，於租用基地建築房屋之情形，未依建築法取得建築
      執照，僅係私有建築違反許可之規定，並非基地上之房屋
      供違反法令之使用，故縱無建築執照，亦非違反法令之行
      為，上訴人修建房屋，並未違背法令。另被上訴人以系爭
      土地已規劃為特定水土保持區應予收回云云。然行政院農
      業委員會（以下簡稱「農委會」）及大同鄉公所均認特定
      水土保持區內之土地，仍得為從來之合法使用，故原告於
      系爭土地上修建房屋之行為，應非在禁止之列。況水土保
      持技術規範第170條亦明訂水土保持區內之亦可開發建築
      用地，且得開挖整地，舉重以明輕，上訴人僅係修建房屋
      ，應無不許之理。故上訴人修建房屋，已經被上訴人同意
      ，亦無違反租賃契約之情形，被上訴人終止租賃契約，顯
      然無據。
（三）上訴人於系爭土地上修建房屋，並未違反實施區域計畫建
      築管理辦法第5條之建築物高度及面積之規定。且依特定
      水土保持區劃定與廢止規則第9條之規定，土地縱因土石
      流而劃入水土保持區，亦可視情形廢止特定水土保持區。
      系爭土地因遭遇400年來最大之納利颱風與利奇馬颱風，
      及人工攔砂壩設址錯誤，而發生土石流危害，然此為偶發
      因素，迄今再無危險產生，並未達禁止使用系爭土地之程
      度，且被上訴人亦將於該處設置遊樂區開放觀光，其終止
      租賃契約之主要目的顯然係為擴大遊樂區之範圍。又依行
      農委會水土保持局網站公告之特定水土保持區劃定及土石
      流特定水土保持區範圍劃定地圖，系爭土地尚未被劃歸特
      定水土保持區，上訴人之妻並因被迫遷離系爭土地，引發
      憂鬱症，被上訴人要求上訴人遷離，顯然係濫用權利，且
      有違誠信原則及比例原則。
（四）上訴人長期使用系爭土地，自得依國有財產法第52條之2
      及辦理國有財產法第52條之2讓售案件注意事項第14點之
      規定，申請讓售系爭土地，被上訴人提起本件訴訟並無實
      益等語。
二、被上訴人則以：
（一）兩造租賃契約自79年1月1日起，每4年續約1次，最後1次
      租約簽訂自87年1月1日起至90年12月31日止。租賃契約第
      3條明訂：「租賃期間自87年1月1日起至90年12月31日止
      ，共計4年，該租期屆滿時，承租人若需繼續使用林地，
      應於租期屆滿前1個月內，檢具有關證件提出申請續租，
      否則視同放棄續租，應即無條件恢復原狀，由林管處收回
      林地」，而依最高法院55年台上字第276號判例見解，如
      於訂約之際訂明約滿後決不續租，或續租應另訂契約者，
      已發生阻止續約之效力，故本件租賃契約屆滿後，上訴人
      需申請續租，並經被上訴人核准後，方成立租賃契約。查
      系爭土地上原有3棟建物，90年9月中旬因納利颱風及利奇
      馬颱風侵襲發生土石流而毀損，上訴人雖於90年10月29日
      及同年11月14日申請修建，但因系爭土地已發生土石流災
      害，被上訴人會同大同鄉公所及宜蘭縣政府於90年12月19
      日進行現場會勘，建請大同鄉公所將系爭土地列入特定水
      土保持區，請上訴人另覓他址興建房屋，而未同意上訴人
      修建房屋。嗣上訴人雖於90年12月24日申請續租，但被上
      訴人函報上級機關即林務局請示是否核准續租，經宜蘭縣
      政府函覆稱系爭土地已報請農委會水土保持局列入特定水
      土保持區，故林務局乃函覆被上訴人稱系爭土地已不適於
      建屋居住，不應准予續約，被上訴人即請所屬太平山工作
      站與上訴人就是否同意併入宜蘭縣大同鄉英士村林森巷地
      區遷移計畫進行訪查，並多次協調，另一相同情形之承租
      人陳銘昌已同意於給予補償後配合拆遷，但上訴人仍然拒
      絕，因而被上訴人始終未同意辦理續租，故兩造租賃契約
      已於90年12月31日終止，並無民法第451條不定期租賃契
      約之情形。
（二）按租賃契約第9條約定：「承租人非經出租機關之核准，
      不得將其承租地內之房屋進行改建、搭建、拆除等行為，
      否則出租機關得終止租約收回林地」，而第6條第5款約定
      ：「承租人使用林地經出租機關認為已發生阻礙國土保安
      情事，而承租人不能依照出租機關之規定，於限期內自行
      除去阻礙者，出租機關得終止租約，並依實際情形請求賠
      償。查系爭土地既為林地，被上訴人自得斟酌各種因素，
      而有續租與否之權利，如上訴人有違反租賃契約之情形，
      被上訴人當可終止租約收回土地。故縱兩造嗣後成立不定
      期租賃契約，然被上訴人於93年間未經上訴人核准，擅自
      修建系爭土地上之房屋，經被上訴人所屬太平山工作站人
      員加以制止，上訴人仍強行搭建鋼骨房屋，嗣經太平山工
      作站發函限期拆除，否則將以上訴人違反租賃契約第9條
      之約定予以終止租賃契約，但上訴人置之不裡，太平山工
      作站復於93年4月15日及93年5月10日發函催告，上訴人均
      予以拒絕，故被上訴人於93年8月4日再次發函催告，惟上
      訴人仍於93年8月14日僱工搭建屋頂，被上訴人不得已方
      於93年9月15日終止租賃契約，請求上訴人返還土地，並
      告知本件將循司法途徑處理。故兩造之不定期租賃關係亦
      因上訴人違反租賃契約第9條及第6條第5款之約定，而經
      被上訴人終止，上訴人現在繼續占用系爭土地，即屬無權
      占有，被上訴人自得依民法第767條請求返還。
（三）本件租賃契約雖係出租系爭土地供上訴人興建房屋使用，
      然系爭土地上之房屋係於租賃契約訂定前已經存在，自無
      土地法第103條之適用，上訴人引用之最高法院74年台上
      字第2562號判例，係指城市地方土地，與系爭土地屬於林
      業用地不同，不能任意援用，被上訴人並非當然負有同意
      上訴人將系爭土地上之房屋重建之義務。且依租賃契約內
      容可知被上訴人對於續租與否，具有核准之權利，被上訴
      人得依各種考量決定是否准許被上訴人承租系爭土地或修
      建房屋，故上訴人引用土地法第103條之規定，及最高法
      院74年台上字第2562號、51年台上字第2987號判例，顯有
      誤會。退步言之，縱本件有土地法第103條之適用，則被
      上訴人依土地法第103條第1款及第5款之規定，均可收回
      系爭土地，被上訴人訴請上訴人返還土地，亦屬有據。
（四）系爭土地依宜蘭縣政府之函示，已提報農委會水土保持局
      列入特定水土保護區域定計畫之地點，僅尚未公告劃定。
      而被上訴人亦不否認於90年間系爭土地上之房屋遭颱風引
      發之土石流損壞，並有損壞照片5張附卷可參。上訴人雖
      陳稱該颱風為數百年僅見，但以臺灣地處颱風帶，難保不
      會再度發生嚴重之土石流情形，被上訴人欲在該處設置之
      太平山園區驗票站及辦公廳舍，亦因恐遭土石流危害，已
      遷移他處重新發包施作，顯見系爭土地確有水土保持之危
      險。被上訴人收回系爭土地，係兼顧公共利益、國土保安
      及人民安全福祉，並非權利濫用，亦未違反誠信原則與比
      例原則。
（五）系爭土地為國有林班地，使用分區為森林區，使用類別為
      林業用地，並不符合國有財產法第52條之2及辦理國有財
      產法第52條之2讓售案件注意事項第14點之規定，故上訴
      人主張被上訴人訴請收回系爭土地並無實益，亦有所誤會
      等語，資為抗辯。
三、本件原審對於被上訴人之請求，判決上訴人應將系爭土地上
    如附圖A部分建物（面積0.014188公頃）、B部分建物（面積
    0.001620公頃）、C部分建物（面積0.001357公頃）、D部分
    建物（面積0.004367公頃）拆除，並將系爭土地返還被上訴
    人。上訴人對此聲明不服，求就原判決不利於上訴人部分廢
    棄，並聲明駁回被上訴人之請求；被上訴人則聲明請求判決
    駁回上訴。
四、兩造不爭執之事實：
（一）系爭土地原為太平山事業區第81林班地，現已登記為大同
      鄉○○段第81地號，土地使用分區為森林區，使用地類別
      為林業用地，現為國有，由被上訴人管理，有土地登記謄
      本1紙可證。
（二）兩造於78年間簽訂租賃契約，由上訴人承租系爭土地，其
      後分別自79年1月1日起至82年12月31日、83年1月1日至86
      年12月31日，及87年1月1日至90年12月31日續租，並有租
      賃契約影本1件可證。
（三）90年9月間因納利及利奇馬颱風來襲，系爭土地發生土石
      流，致上訴人於系爭土地上興建之房屋受有損害，此亦有
      照片5張存卷可稽。
（四）上訴人於90年12月24日申請續租系爭土地9年，此有臺灣
      省國省有林地暫准建屋申請書影本2件可證。
（五）上訴人於93年間，於系爭土地上修建房屋，現系爭土地存
      有如附圖所示之建物，其中編號A部分為鋼鐵造（內含部
      分破損磚木造房屋），使用面積為0.014188公頃，編號Ｂ
      部分為木柱鐵皮頂（雨遮），使用面積為0.001620公頃，
      編號C部分為RC加強磚造（雨遮），使用面積為0.001357
      公頃，編號D部分為RC加強磚造屋，使用面積為0.004367
      公頃，此並有原審94年5月17日勘驗筆錄（含現場照片）
      及羅東地政事務所複丈成果圖（附圖）各1件可證。
五、本院得心證之理由：
    本院偕同兩造整理後，確認本件兩造爭執之處在於：（一）
    兩造之租賃契約為定期或不定期租賃契約？（二）被上訴人
    主張終止租約，請求拆屋還地，有無理由？（三）本件有無
    租地建屋之情形？是否有土地法第103條之適用？（四）被
    上訴人請求拆屋還地，有無權利濫用，或違反誠信原則與比
    例原則？（五）上訴人是否得依國有財產法第52條之2及辦
    理國有財產法第52條之2讓售案件注意事項第14點，申請購
    買系爭土地？被上訴人提起本件訴訟，有無實益？茲審酌如
    下：
（一）兩造之租賃契約為定期或不定期租賃契約？
    按租賃契約屆滿後，承租人仍為租賃物之使用收益，而出租
    人不即表示反對之意思者，視為以不定期限繼續契約，民法
    第451條定有明文。本件租賃契約第3條約定：「租賃期間自
    87年1月1日起至90年12月31日止，共計4年，該租期屆滿時
    承租人若須繼續使用林地，應於租期屆滿前1個月內，檢具
    有關證件提出申請續租，否則視同放棄續租，應即無條件恢
    復原狀，由林管處收回林地」，故兩造原合意之定期租賃契
    約存在至90年12月31日止，上訴人應於租約終止前1個月內
    申請續租，惟上訴人因90年9月間納利及利奇馬颱風先後來
    襲，系爭土地發生土石流而損害其所興建之建物，故於90
    年10月29日及90年11月14日申請修建房屋，此有申請書影本
    2紙可證，其遲至90年12月24日方申請續租系爭土地，確顯
    與租賃契約之約定不符。惟上訴人仍繼續占用系爭土地，而
    被上訴人就上訴人申請續租案，亦函報其上級機關農委會林
    務局核示是否同意辦理續租事宜，其並未以上訴人逾時提出
    申請而否准其續租之申請，且參以被上訴人給上訴人之函文
    中亦自承兩造間就系爭土地有不定期租賃之法律關係，此有
    被上訴人93年8月20日羅政字第0931106300號函在卷可稽，
    另被上訴人於93年9月15日所發予上訴人之存證信函中係以
    上訴人違反租約為由，主張終止租約，足認兩造間有不定期
    租賃之意思合致，故兩造之定期租賃契約自90年12月31日之
    後，已變更為不定期租賃契約。
（二）被上訴人主張終止租約，請求拆屋還地，有無理由？
（1）按租賃契約未定期限者，各當事人得隨時終止租約；前項
     終止租約，應依習慣先期通知，民法第450條第2項及第3項
     分別定有明文。查本件上訴人於90年12月24日申請續租後
     ，因系爭土地發生土石流災害，故被上訴人於90年12月19
     日會同大同鄉公所及宜蘭縣政府進行現場會勘，當日宜蘭
     縣政府表示：「申請位置經查非位於行政院農業委員會公
     告土石流危險溪流範圍，惟係新發生土石流地區，為安全
     起見建請大同鄉公所提報劃入特定水土保持區，以利長期
     整治」，大同鄉公所表示：「本區位於土石流區域旁，因
     納利颱風雨勢過大，造成本區被土石流沖埋，為申請人生
     命財產安全，請申請人提出水土保持周詳計畫或另尋他地
     改建，有關房屋改建部分，請建設單位依法辦理」，被上
     訴人則謂：「本件承租地擬改建地上物案，基於該位置為
     遊樂區門面（土場收費站前）之考量，建議不設施地上物
     為宜，以免有礙觀瞻」，主要會勘結論認：「請申請人向
     建管主管機關（大同鄉公所）申請取得核准建築執照送羅
     東林區管理處辦理」，此有會勘紀錄影本1件可稽。被上訴
     人旋即發函宜蘭縣政府及林務局詢問是否核准續租，但因
     宜蘭縣政府函覆：「該區目前已提報農委會水土保持局將
     其列入特定水土保持區預訂劃定地點，俟農委會水保局審
     慎評估各縣市提報之特定水土保持預訂劃定地點後，再依
     其危險程度逐年劃定公告」，故林務局嗣即函覆被上訴人
     以：「改建位置屬土石流災害地區，且已由宜蘭縣政府提
     報行政院農業委員會水土保持局列入特定水土保持區預訂
     劃定地點，雖尚未完成公告，然顯已不適再建住屋，又颱
     風季節將至，為顧及承租人生命財產安全，及維持遊樂區
     收費站門面觀瞻與單純化，是否可併入宜蘭縣大同鄉英士
     村林森巷地區，高憲治君等原向貴處承租太平山事業區第
     19 林班內暫准建地面積0.07公頃，因納利颱風土石流災害
     ，申請辦理遷移暨復舊造林乙案辦理，請貴處檢討研議並
     擬據處理意見報局憑辦」。故被上訴人即委由其所屬之太
     平山工作站發函詢問上訴人有無併入遷移計畫之意願，但
     期間多次協調，上訴人均予以拒絕，並表示如欲拆除遷移
     ，應給予補償費等情，業據被上訴人提出宜蘭縣政府91 年
     3月11日府農保字第0910024498號函、林務局91年7月4日91
     林政字第0911611709號函、被上訴人91年8月23日91羅政字
     第0911105010號函、太平山工作站91年9月2日91羅太政字
     第2323號稿91年9月12日91羅太政字第2440號韓、91 年9月
     12日太平山事業區第81林班地租地續租、研商紀錄、被上
     訴人91年11月7日91羅政字第091110 6939號函、91年12月
     11日91羅政字第0911210574號函、91年12月19日91羅太政
     字第3421號函、91年12月26日91羅政字第09111 08296 號
     函、91年12月19日太平山事業區第81林班土場收費站復健
     承租之建屋用地將終止租約收回林地協商說明會會議紀錄
     、林務局92年1月6日林政字第091165522 8號函可證，堪認
     屬實。從而足認被上訴人主張系爭土地因發生土石流之危
     害，宜蘭縣政府已提報農委會水土保持局擬將其列入特定
     水土保持區預訂劃定地點，雖未完成公告，但被上訴人認
     為仍有影響人民生命財產安全之虞，故不適再予續租，乃
     一再協調上訴人同意搬遷等節，尚堪採信。並未同意上訴
     人之申請續租。至上訴人主張其於90年10月29日即申請續
     租，被上訴人遲至93年仍未給予回覆，顯見被上訴人刻意
     阻止條件成就，依民法第101條之規定，應認為條件已成就
     ，及依90年12月11日會勘紀錄結論：「請申請人向建管主
     管機關（大同鄉公所）申請取得核准建築執照送羅東林區
     管理處辦理」，但依建築法第30條及行政法院55年判字第
     33 號判例見解，上訴人需由被上訴人出具土地使用同意書
     始能取得建築執照，而被上訴人斷不可能給予上訴人同意
     書，故此係附加不能之條件，該條件視為無效，可證被上
     訴人已同意上訴人修建房屋云云。因被上訴人並未就修建
     房屋設定條件，上訴人僅係依事實發生經過予以主觀推論
     ，並無法證明被上訴人已同意上訴人修建房屋，上訴人此
     部分之主張，要無足採。
（2）兩造租賃契約第9條約定：「承租人非經出租機關之核准，
     不得將其承租地內之房屋進行改建、增建、擴建或其他變
     動等行為，否則出租機關得終止租約收回林地」，而第6條
     第5款約定：「承租人使用林地經出租機關認為已發生阻礙
     國土保安情事，而承租人不能依照出租機關之規定，於限
     期內自行除去阻礙者，出租機關得終止租約，並依實際情
     形請求賠償。故非經被上訴人核准，上訴人不得將系爭土
     地上之建物進行改建、增建或擴建，且如有阻礙國土保安
     之情事，被上訴人均得終止租約，收回系爭土地。查被上
     訴人主張上訴人於93年間未經被上訴人核准，即擅自修建
     系爭土地上之建物，經被上訴人所屬太平山工作站人員發
     現後加以制止，上訴人仍強行搭建鋼骨房屋，嗣經太平山
     工作站發函上訴人，限期拆除，否則將終止租賃契約，但
     上訴人置之不裡，太平山工作站復於93年4月15日、93年5
     月10日及93年8月4日發函催告，上訴人均予以拒絕，惟上
     訴人於93年8月14日仍僱工搭建屋頂，被上訴人方於93年9
     月15日以存證信函表示自即日起終止契約，並催告上訴人
     應於93年10月31日前自行拆除建物等情，有卷附太平山工
     作站93年3月4日之報告（含修建房屋照片6張）、被上訴人
     93 年4月5日羅政字第0931102623號函、93年4月8日羅太政
     字第0931700739號函、93年4月15日羅太政字第0931700750
     號函、93年5月10日羅太政字第0931700954號函、93年8月4
     日存證信函、太平山工作站93年8月16日之報告（含修建房
     屋照片4張）、被上訴人93年8月20日羅政字第0931106300
     號函、93年9月15日存證信函及上訴人93年10月19日羅政字
     第0931107671號函等影本各1件為證。故兩造嗣後成立之不
     定期租賃關係，因上訴人違反租賃契約第9條及第6條第5款
     之約定，而經被上訴人於93年9月15日以存證信函表示終止
     。易言之，兩造之不定期租賃契約已因被上訴人於93年9月
     15日所為終止租約之意思表示而終止，上訴人迄今繼續占
     用系爭土地，即屬無權占有，被上訴人自得依民法第767條
     請求返還。
（三）本件有無租地建屋之情形？是否有土地法第103條之適用
      ？
     兩造租賃契約第2條約定：「本租約出租之林地，限建房屋
     之用，不得供其他用途」，故本件縱系爭土地上之建物係
     存在於租賃契約成立之前，仍為不失其租地建屋契約之性
     質，應有土地法第103條之適用。惟依土地法第103條第5款
     之規定，承租人違反租賃契約時，出租人得以收回土地。
     本件兩造嗣後成立之不定期租賃契約，因上訴人未經被上
     訴人核准，擅自修建系爭土地上之房屋，致被上訴人於93
     年9月15日以上訴人違反租賃契約第6條第5款及第9條之約
     定，予以終止，此核與土地法第103條第5款承租人違反租
     賃契約之要件相符，故被上訴人終止租約，請求收回土地
     ，並未違反土地法第103條第5款之規定。至上訴人以最高
     法院41年台上字第95號判例意旨主張上訴人修建房屋未依
     建築法取得建築執照，僅屬私有建築違反許可之規定，並
     非基地或基地上之房屋供違反法令之使用，被上訴人不得
     終止租約云云。然該判例係指土地法第103條第2款承租人
     以基地供違反法令之使用，出租人得以終止租約收回土地
     之規定，與本件應適用土地法第103條第5款之情形不同；
     另上訴人以51年台上字第2987號判例意旨主張租地建屋基
     地上之房屋因故滅失，而租用基地之契約未失其存在，上
     訴人仍得申請重建，且其申請重建之屋，被上訴人負有同
     意重建之義務云云，然依該判例之意旨，仍以非有土地法
     第103條所列各款情形之一，始限制出租人收回土地，而本
     件上訴人有違反租賃契約之情形，符合土地法第103條第5
     款之規定，已如前述，被上訴人主張終止租約收回基地，
     並無悖於上開判例之意旨，上訴人此部分之見解，均屬誤
     會。
（四）被上訴人請求拆屋還地，有無權利濫用，或違反誠信原則
      與比例原則？
     上訴人固以農委會及大同鄉公所均函覆稱特定水土保持區內
     之土地，仍得為從來之合法使用，且水土保持技術規範第1
     70條亦明訂水土保持區內之亦可開發建築用地，且得開挖
     整地，舉重以明輕，上訴人於系爭土地上修建房屋之行為
     ，應無不許之理；另90年9月間之納利颱風及利奇馬颱風造
     成土石流損害，僅為偶發事件，系爭土地尚未被公告劃定
     為特定水土保持區，被上訴人以有礙觀瞻為理由終止契約
     請求收回土地，為權利濫用，且違反誠信原則及比例原則
     ，並提出大同鄉公所93年6月1日大鄉財字第0930004689 號
     及92年5月9日大鄉農字第0920004459號函、行政院農業委
     員會水土保持局92年4月20日水保企字第0921846841號函影
     本各1件為證，然系爭土地於90年9月間因颱風發生土石流
     危害而損害其上之房屋之情形，有照片5張存卷可稽，依該
     照片之情形觀之，土石流已淹沒房屋約一半之高度，對於
     國土保安及人民生命財產，顯已造成嚴重威脅，則以臺灣
     地處颱風帶，夏季颱風紛至沓來，兼以臺灣地區發生921大
     地震後，地基鬆動，再次發生重大土石流之情形並非不可
     想像，系爭土地既已發生土石流危害，並經宜蘭縣政府將
     該區提報農委會水土保持局列入特定水土保持區預訂劃定
     地點，縱然尚未公告確定，亦顯見已不適於人民居住使用
     ，而連被上訴人在該區域內之驗票站及員工辦公廳舍，亦
     為了人員安全起見，而遷移他處重新發包興建，此有被上
     訴人所提出之開工報告1份及建造執照2份（均影本）在卷
     可證，且系爭土地上另2住戶即陳銘昌與游連泉亦均已撤離
     ，則被上訴人主張系爭土地有水土保持之危險性，尚非無
     據。從而被上訴人以發生阻礙國土保安情事之原因終止租
     賃契約，請求收回土地，自難認屬權利濫用之情形。且依
     兩造租賃契約之約定，被上訴人就續租與否，本即有核准
     之權限，此為上訴人所明知，被上訴人身為主管機關，對
     於系爭土地之利用與開發，本應兼顧公共利益及個人權益
     為通盤考量，其綜合考量各種因素後，決定終止租約，請
     求收回土地，亦難認有違反誠信原則及比例原則，上訴人
     此部分之主張，尚屬無稽。
 （五）上訴人是否得依國有財產法第52條之2及辦理國有財產法
       第52條之2讓售案件注意事項第14點，申請購買系爭土地
       ？被上訴人提起本件訴訟，有無實益？
     按人民縱與管理機關無租賃關係存在，亦得依國有財產法
     第52條之2及辦理國有財產法第52條之2讓售案件注意事
     項申請讓售國有非公用不動產。惟上訴人是否得以申請讓
     售系爭土地，乃另一問題，與本件被上訴人終止租賃契約
     ，請求返還系爭土地無涉，縱上訴人得以申請讓售，亦應
     另行提出申請，且得以申請讓售，僅為上訴人之權利，並
     非主管機關一經申請即需同意，則是否同意讓售，仍屬未
     定，尚難以此認被上訴人提起本件訴訟並無實益而主張被
     上訴人不得請求返還系爭土地。
六、綜上所述，本件兩造就系爭土地租地建屋之定期租賃契約於
    90年12月31日屆滿後，嗣成立不定期租賃契約，惟因上訴人
    違反租賃契約第6條第5款及第9條之約定，經被上訴人於93
    年9月15日終止租約，此與土地法第103條第5款之規定並無
    不符，且被上訴人終止租約亦未無權利濫用，或違反誠信原
    則及比例原則，被上訴人自得依民法第767條之規定請求上
    訴人返還系爭土地。從而，上訴人上訴請求駁回被上訴人請
    求其應將系爭土地上如附圖A部分建物（面積0.014188公頃
    ）、B部分建物（面積0.001620公頃）、C部分建物（面積0.
    001357公頃）、D部分建物（面積0.004367公頃）拆除，並
    經系爭土地返還被上訴人原告，自無理由，不應准許。原審
    因而為上訴人敗訴之判決，核無不合。上訴意旨指摘原判決
    不當，求予廢棄改判，並無理由，應予駁回。
七、本件為判決基礎之事證已臻明確，兩造其餘攻擊防禦方法、
    證據，均核與判決結果不生影響，不一一論究，附此敘明。
八、據上論結，本件上訴為無理由，依民事訴訟法第436條之1第
    3 項、第449條第1項、第78條，判決如主文。
中　　華　　民　　國　　94　　年　　12　　月　　30　　日
                  臺灣宜蘭地方法院民事庭
                      審判長法  官  楊麗秋
                            法  官  林翠華
                            法  官  郭顏毓
正本與原本無異。
本判決不得上訴。
中　　華　　民　　國　　95　　年　　1　　 月　 　3　　日
                            書記官  陳憲文
